【裁判字號】    90,易,367
【裁判日期】    900704
【裁判案由】    違反水污染防治法
【裁判全文】
臺灣雲林地方法院刑事判決                            九十年度易字第三六七號
    公 訴 人  臺灣雲林地方法院檢察署檢察官
    被    告  丙○○○
    輔 佐 人  丁○○
右列被告因違反水污染防治法案件，經檢察官提起公訴（九十年度偵字第一八三九號
），本院判決如左：
    主  文
丙○○○無罪。
    理  由
一、本件公訴意旨略以：被告丙○○○係連發實業股份有限公司（以下簡稱連發公司
    ）負責人，明知連發公司已於民國（下同）八十七年六月二十四日，因違反水污
    染防治法經雲林縣政府勒令停工，竟於八十八年七月間，將位於雲林縣北港鎮府
    番里府番一三五之五號之場地交由不知情之債權人乙○○整理場地、機器，八十
    八年十二月間開始從事豬隻化製，違反主管機關雲林縣政府之停工命令，嗣於八
    十九年七月十日，行政院環境保護署派員前往上址查核時，發現仍有部分製程操
    作生產中，而查悉上情，因認被告涉有違反水污染防治法第三十六條第一項之罪
    嫌云云。
二、公訴意旨認被告涉犯上開罪嫌，無非以連發公司違反水污染防治法之相關規定，
    曾經雲林縣政府於八十七年六月二十四日以八七府環二字第八七三六０一二０四
    ０號函處分勒令停工在案，嗣於八十九年七月十日，行政院環境保護署派員前往
    上址查核時，發現仍有部分製程操作生產中，亦有行政院環保署函附之督察工作
    紀錄「事業水污染稽查紀錄」一紙在卷為其論據。訊據被告則堅決否認有何犯行
    ，辯稱伊係連發公司實際負責人丁○○之配偶，伊實際上在公司擔任包裝之工作
    ，連發公司係開設工廠從事死豬化製，製造有機肥料之事業，惟有關工廠之經營
    及對外往來均由丁○○處理，伊僅掛名擔任負責人，且連發公司於八十七年間因
    違反水污染防治法遭縣政府勒令停工後，即將工廠關閉。又因自八十三年間起開
    設工廠，購買工廠機器，添購污水處理設備等，積欠乙○○新台幣（下同）數千
    萬元，無力清償，而於八十八年七月十日已將工廠連同機器設備讓渡交付予乙○○，以抵償欠債，故而該工廠有無違法與伊無關等語。經查：
（一）連發公司自八十三年間起至八十六年間止，確曾先後因委託乙○○施作污水、
      廢水處理工程及金錢借貸關係，共積欠乙○○及其父張新舉四千萬餘元，業經
      證人乙○○到庭證述屬實，並有其所提出債權人為張新舉或乙○○，債務人為
      連發公司及丁○○，債權額各為二千三百七十六萬八千七百六十三元、七百六
      十九萬五千六百元、九百五十萬元之本院支付命令及確定證明書各三紙為證。
      且於八十八年五月十五日曾經由丁○○與乙○○、張新舉簽訂動產讓渡契約，
      以由中華徵信所企業股份有限公司所勘估之價值一千八百二十六萬元，將坐落
      於雲林縣北港鎮府番里府番一三五之五號之場地及動產連同經營權讓與乙○○
      及張新舉，以抵償欠款，並於同年七月十日實際交付，亦經乙○○到庭證述明
      確，並有其提出之動產讓渡契約書、中華徵信所企業股份有限公司財產時值鑑
      價報告影本在卷足憑。據此足見被告辯稱連發公司已於八十八年七月十日將工
      廠連同機器設備讓渡交付予乙○○，以抵償欠債，確屬實情。
（二）八十九年七月十日行政院環境保護署派員前往前開工廠查核時，雖發現該工廠
      仍從事豬隻化製之生產作業，所儲存轉運之廢死豬推置於該廠房內，未採取有
      效之防治致有滲出、污染地面及臭味污染環境情形，惟當時負責從事生產者乃
      乙○○，業經其到庭證述無訛，且有卷附行政院環境保護署函附之督察工作紀
      錄「事業水污染稽查紀錄」在卷可稽，參照前揭工廠設備讓渡之情形，顯見行
      政院環境保護署所查獲之污染行為確非連發公司所為，是被告辯稱該工廠有無
      違法與伊無關，非無可取。
三、按水污染防治法第三十六條第一項規定：事業不遵行主管機關依本法所為停工或
    停業之命令者，處負責人一年以下有期徒刑、拘役或科或併科新臺幣三萬元以下
    罰金。依此規定之立法形式以觀，違反該規定之行為主體係指事業本身，因基於
    刑事政策之考量，而將事業之責任轉嫁於事業負責人，屬代罰之性質。而所謂之
    「事業」，依同法第二條第七款之規定乃指「工廠、礦場、廢水代處理業、畜牧
    業或其他經中央主管機關指定之事業」等從事社會經濟行為之組織體，其組織型
    態可能包含法人、合夥或獨資商號等多種。此種立法形式乃因以往實務上因為法
    人本身無法如自然人般之意思表示，且存在於刑法上之社會倫理非難，對於法人
    並無意義，故認為法人並無犯罪能力，且除罰金刑以外，法人對於生命刑、自由
    刑均欠缺刑罰之適應性，故為防止眾多關於法人違法之活動，刑事立法上乃有前
    揭「代罰」或所謂之「兩罰規定」，對於無犯罪能力之法人科以罰金刑（同法第
    三十七條參照）。故而事業之受刑事處罰仍應以該事業之負責人、代理人、受僱
    人或其他從業人員因執行業務而有不遵行主管機關依本法所為停工或停業之命令
    者為限。
四、茲本件連發公司既已於八十八年七月十日將工廠連同機器設備讓渡交付予乙○○
    經營，且於八十九年七月十日行政院環境保護署派員前往前開工廠查核時，實際
    負責從事生產者乃乙○○，而乙○○並非連發公司之負責人、代理人、受僱人或
    其他從業人員，其所為自與連發公司無關。由是觀之，連發公司並未有何違反主
    管機關所為停工命令之行為，被告自無須代受處罰。此外，本院復查無其他證據
    足資認定被告確有公訴人所指之犯行，自應諭知無罪之判決。
據上論斷，應依刑事訴訟法第三百零一條第一項，判決如主文。
本案經檢察官甲○○到庭執行職務
中      華      民      國      九十      年      七      月    四      日
                                              臺灣雲林地方法院刑事第一庭
                                                  法  官  杭  起  鶴
右正本證明與原本無異。
如不服本判決，應於判決送達後十日內向本院提出上訴狀( 應附繕本 )。
                                                  書記官  鄭  國  銘
中      華      民      國      九十      年      七      月    四      日


司法院資訊處製作；財團法人民間司法改革基金會備份。
